臺北高等行政法院判決
　　　　　　　　　　　　　　　　　　 95年度簡字第00701號
原　　　告　五十甲廣告股份有限公司
代　表　人　甲○○董事長）住.
被　　　告　桃園縣政府
代　表　人　乙○○（縣長）
上列當事人間因建築法事件，原告不服內政部中華民國95年8 月
31日台內訴字第0950120478號訴願決定，提起行政訴訟，本院判
決如下：
　　主  文
原告之訴駁回。
訴訟費用由原告負擔。
　　事  實
一、事實概要：訴外人竹城建設股份有限公司（下稱竹城公司）
    於桃園縣桃園市○○路1032、1034號屋頂側旁設置招牌（樹
    立）廣告，經被告於民國95年1 月11日第1 次稽查，發現其
    未申請審查許可，違反建築法第97條之3 第2 項規定，乃以
    95年3 月7 日府工違字第0950057978號裁處書，依同法第95
    條之3 規定處竹城公司新台幣（下同）4 萬元罰鍰（下稱原
    處分）。原告不服提起訴願，遭決定不受理，遂提起行政訴
    訟。
二、兩造聲明：
　(一)原告聲明：
    1.訴願決定及原處分均撤銷。
    2.訴訟費用由被告負擔。
　(二)被告聲明：
    1.駁回原告之訴。
    2.訴訟費用由原告負擔。
三、兩造之爭點：原告得否以利害關係人身分就原處分提起行政
                救濟？
　(一)原告主張之理由：
    1.原決定認原告非利害關係人，有誤：
      (1)按受處分人竹城公司之系爭廣告及銷售業務，乃委由原
        告處理，此營運模式亦為業界長久以來之共通作法。原
        告受委任處理廣告及銷售業務後，有關廣告物之製作、
        架設及廣告地點之決定，均係由原告自行處理。系爭「
        竹城輕井澤」社區推案之架設廣告物，乃由原告委人所
        製作，地點亦係由原告決定，並非由受處分人竹城公司
        所為；且原處分之罰鍰亦係由原告支付。故原告乃本案
        之利害關係人，自得依法提起訴願。
      (2)竹城輕井澤社區推案之架設廣告物，乃由原告委人所製
        作，地點亦係由原告決定，並非由受處分人竹城公司所
        為，受處分人竹城公司非建築法第95條之3 規範之建築
        物所有權人、土地所有權人或使用人，故被告處分對象
        ，亦顯有錯誤。
    2.原處分具重大瑕疵：
      (1)原處分書記載：被告於95年1 月11日在桃園市○○路10
        32、1034號屋頂側旁稽查，即發現該廣告並拍照存證，
        期間未通知受處分人竹城公司限期拆除，亦未依照行政
        程序法規定通知受處分人竹城公司陳述意見。顯見被告
        就作成原處分之程序，完全不合行政程序法第102條之
        規定，依同法第111 條第7 款規定應屬無效。
      (2)建築法第95條之3 乃規定「本法修正施行後，違反第九
        十七條之三第二項規定，未申請審查許可，擅自設置招
        牌廣告或樹立廣告者，處建築物所有權人、土地所有權
        人或使用人新台幣四萬元以上二十萬元以下罰鍰，並限
        期改善或補辦手續，屆期仍未改善或補辦手續者，得連
        續處罰。必要時，得命其限期自行拆除其招牌廣告或樹
        立廣告。」。換言之，本條雖有罰鍰規定，但立法意旨
        應在於使行為人限期改善或補辦手續或自行拆除為優先
        ，無法達此限期改善或補正手續或自行拆除等目的時，
        始有處以罰鍰之必要。但被告對於系爭處分書，於為處
        分前未通知受處分人竹城公司限期改善；未通知受
        處分人竹城公司補辦手續；未通知受處分人竹城公司
        自行拆除廣告物（被告未發出任何限期改善、補辦手續
        或自行拆除之正式公文予受處分人竹城公司，致受處分
        人竹城公司或原告不知有稽查違法事）；顯見，被告之
        處分逾越必要性；且原處分只處罰鍰，卻未附帶其他「
        限期改善或補正手續或自行拆除」等最重要之立法目的
        處分，該處分顯然違反誠信原則。基此，原處分依行政
        程序法第111 條第7 款規定，應屬無效。
      (3)與本案案情幾乎完全相同之另案，受處分人係寶佳建設
        公司，寶佳建設公司乃以自己名義提起訴願，內政部亦
        撤銷違法之處分書，發回被告。則本案基於同一事實與
        法律關係，實不應另為歧異之認定。
　(二)被告主張之理由：
    1.被告於92年10月1 日依據701 次縣務會議裁示，以府工建
      字第0920225745號函通令各鄉鎮市公所及各廣告、建築開
      發、不動產等相關同業公會，自即日起執行違規樹立廣告
      及招牌廣告之取締，並於94年9 月15日以府工建字第0940
      256244號函通令各鄉鎮市公所及各廣告、建築開發、不動
      產等相關同業公會，重申執行違規樹立廣告招牌廣告之取
      締及違規廣告裁罰基準，並請各單位轉知所屬，於設立招
      牌廣告及樹立廣告時應依規定申請審查許可。
    2.93年7 月1 日完成「桃園縣全面整頓重要路段拆除違規建
      築物、廣告物執行計畫」之修正作業，並依前述規定配合
      於94年2 月2 日以府工建字第0940031335號函頒修桃園縣
      執行建築法第95條之3罰鍰裁量基準。
    3.94年10月6 日由被告邀集縣內各廣告、建築開發、不動產
      等相關同業公會召開「整頓本縣違規廣告物研商會」，說
      明被告執行廣告物管理之政策，取締違規廣告物之現階段
      重點清查範圍。
    4.95年1 月6 日被告邀集縣內各廣告、建築開發、不動產等
      相關同業公會及各公所召開「本縣違規廣告物協調會議」
      再次宣達被告執行違規廣告拆並罰之決心、重要路段取締
      、各單位權責分工等。
    5.本案依據被告95年1 月11日第一次稽查前揭違規設置廣告
      物稽查通知單及照片，查獲原告未申請審查許可，於桃園
      市○○路1032、1034號屋頂側旁擅自設置招牌（樹立）廣
      告，已違反建築法第97條之3 第2 項規定，被告依據同法
      第95條之3 及本縣罰鍰裁量基準第3 點第1 款規定處以4
      萬元罰鍰之行政處分應無違誤。
    6.按訴願法第18條及第77條第3 款規定查上開處分書其處分
      對象為竹城公司，並非原告，且原告亦非法律上之利害關
      係人，自屬不適格之訴願人。
　　理  由
一、行政訴訟法第4條第1項規定：「人民因中央或地方機關之違
    法行政處分認為其權利或法律上利益受損害者，經依訴願法
    提起訴願而不服其決定，或提起訴願逾3個月不為決定，或
    延長訴願決定期間逾2個月不為決定者，得向高等行政法院
    提起撤銷訴訟。」是提起撤銷訴訟者，以主張其權利或法律
    上利益，因行政機關之違法行政處而受損害為要件，此即學
    說上所稱原告必須具有「訴訟權能」，其提起訴訟始能謂適
    格。在撤銷訴訟，通常行政處分之相對人即具有訴訟權能，
    但如非行政處分之相對人之第三人，其不可能因行政處分而
    有權利或法律上利益受侵害者，第三人對該行政處分不具備
    訴訟權能，原告不適格，訴訟即無理由應予駁回（改制前行
    政法院86年判字第573 號及78年判字第2320號判決參照）。
    又上述所稱之法律上之利益，係指法律上值得保護之利益，
    經濟上、情感上或事實上之利益，並不屬之。
二、查原處分係以訴外人竹城公司未申請審查許可，於桃園縣桃
    園市○○路1032、1034號屋頂側旁設置招牌（樹立）廣告，
    依建築法第95條之3 規定處該公司4 萬元罰鍰，原告並非受
    處分人，並未因原處分致其權利或法律上利益受有損害。原
    告雖主張系爭招牌廣告係其經受處分人竹城公司委任處理廣
    告及銷售業務後委人製作，地點亦由其決定，並非受處分人
    竹城公司所為，被告處分對象錯誤云云。惟縱所言屬實，亦
    應由受處分人竹城公司提起行政救濟為主張，與原告無關。
    至於原告所稱原處分之罰鍰亦由其支付一節，核屬其與竹城
    公司間之私權關係，原處分對原告並無損害可言，難認其為
    利害關係人而得提起訴願及行政訴訟。訴願決定以其不符訴
    願法第18條規定，不予受理，並無違誤。原告復提起本件訴
    訟，其當事人不適格，原告之訴在法律上顯無理由，爰不經
    言詞辯論，逕以判決駁回。
據上論結，本件原告之訴為顯無理由，依行政訴訟法第236 條、
107條第3項、第98條第3項前段，判決如主文。
中　　華　　民　　國　　96　　年　　1　　 月　　23　　日
                                   第一庭法　官　楊莉莉
上為正本係照原本作成。
本件以訴訟事件所涉及之法律見解具有原則性者為限，始得於本
判決送達後20日內向本院提出上訴狀並表明上訴理由，如已於本
判決宣示後送達前提起上訴者，應於判決送達後20日內補具上訴
理由（均按他造人數附繕本），且經最高行政法院許可後方得上
訴。
中　　華　　民　　國　　95　　年　 　1　　月　 23  　 日
                                         書記官  許哲萍
